【裁判字號】    88,家上,293
【裁判日期】    890607
【裁判案由】    離婚
【裁判全文】
臺灣高等法院民事判決            八十八年度家上字第二九三號
    上  訴  人  甲○○
    訴訟代理人  鄭文玲律師
    被  上訴人  乙○○      住.
    訴訟代理人  林美雲      住.
                              .
右當事人間請求離婚事件，上訴人對於中華民國八十八年八月十七日臺灣臺北地方法
院八十八年度婚字第一三五號第一審判決提起上訴，並為上訴聲明之減縮，本院判決
如左：
    主    文
原判決關於駁回上訴人後開第二項之訴部分（即原判決主文第四項關於駁回上訴人後
開第二項之訴部分）廢棄。
右廢棄部分，被上訴人應給付上訴人新台幣伍拾萬元。
其餘上訴駁回。
第二審訴訟費用（除減縮部分外）由上訴人負擔二分之一，餘由被上訴人負擔。
    事    實
壹、上訴人部分：
一、聲明：
  (一)原判決關於後開第二項部分廢棄。
  (二)右廢棄部分，被上訴人應給付上訴人新台幣（下同）一百零二萬二千零七十一元
    整。
二、陳述：除與原判決記載相者，予以援用外，補陳略稱：
  (一)原判決離婚之本訴伊並未上訴，已告確定，兩造之婚姻關係消滅，伊自得依民法
    第一千零五條及一千零三十條之一之規定向被上訴人請求剩餘財產之分配。
  (二)台北市○○街五十巷二六之一號之房地（下稱系爭房地）係兩造共同經營生意，
    由伊出名購買登記於被上訴人名義，而被上訴人於民國（下同）八十七年十月十
    五日出賣系爭房地，共獲利五百一十五萬三千八百二十六元，扣除一切必要費用
    及債務後，剩餘二百零四萬四千一百四十三元，平均分配後，上訴人應得一百零
    二萬二千零七十一元。
  (三)系爭房地雖登記於被上訴人名下，但並非伊贈與被上訴人。
  (四)被上訴人不願負擔監護三位小孩之責，由伊負擔照料監護小孩之生活起居，必有
    龐大支出，況被上訴人一再主張伊有通姦情事，並已另案向伊請求賠償，其再主
    張依民法第一千零三十條之一第二項規定酌減，實無理由。
三、證據：除援用原審之立證方法外，補提：匯款單（見本院卷第九二頁至第九十四
    頁）影本為證，並聲請傳訊證人李菁瑞到庭作證。
乙、被上訴人方面：
一、聲明：上訴駁回。
二、陳述：除與原判決記載相同者，茲引用之外，補陳略稱：
  (一)系爭房地係由上訴人贈與伊，不適用夫妻聯合財產關係消滅時，剩餘財產分配之
    法律規定。
  (二)上訴人如欲請求分配剩餘財產，應證明被上訴人之剩餘財產多於上訴人之財產。
  (三)上訴人與人通姦賠償三十萬元，其金額乃被上訴人以房屋貸款支付，且上訴人在
    外與人通姦同居，置家庭生活於不顧，使被上訴人必須負出更多心血，況兩造之
    子、女吳佩寧、吳政霖現仍由被上訴人扶養，請酌減分配額。
三、證據：除援用原審之立證方法外，補提：不動產買賣合約書（見本院卷第二九至
    三四頁）、債務清償證明（見本院卷第三八頁）、地價稅單（見本院卷第三九頁
    ）、統一發票（見本院卷第四十頁）、國泰人壽保險股份有限公司擔保放款利息
    及本金攤還明細單（見本院卷第四一至四三頁）、債務清償證明（見本院卷第四
    四頁）、抵押權設定契約書（見本院卷第四五、四六頁）、世華聯合商業銀行轉
    帳支出傳票（見本院卷第四七頁）、震達房屋仲介股份有限公司訂金收據（見本
    院卷第四八頁）、買賣所有權移轉契約書（見本院卷第四九頁）、診療收據（見
    本院卷第五一、五八至六一頁）、台灣嘉義地方法院檢察署檢察官八十八年度偵
    字第五六六０號聲請簡易判決處刑書（見本院卷第五三頁）、公證書（見本院卷
    第五四頁）、履約保證書（見本院卷第五七頁）、解除租賃契約書（見本院卷第
    六四頁）、安信建築經理公司專戶資金交易及利息結算明細表、相關支出明細表
    及有關收據（見本院卷第七七至八二頁）、水電費收據、計程車收據、學費收據
    、土地銀行活期儲蓄存款存摺等件影本為證。
    理    由
壹、程序方面：
一、按在第二審為訴之變更或追加，非經他造同意，不得為之，但二百五十五條第一
    項第三款之擴張或減縮應受判決事項之聲明者，不在此限，民事訴訟法第四百四
    十六條第一項定有明文。本件上訴人於原審反訴請求被上訴人（即反訴被告）給
    付一百三十五萬元，嗣於本院時減縮請求被上訴人應給付一百零二萬二千零七十
    一元，此為應受判決事項之減縮，自無庸得被上訴人之同意。
二、次按參與言詞辯論之法官有變更者，當事人應陳述以前辯論之要領，但審判長得
    令庭員或書記官朗讀以前筆錄代之，民事訴訟法第二百十一條定有明文。本件於
    原審時參與言詞辯論之法官有變更，變更後之法官雖於八十八年八月十日行言詞
    辯論程序時諭知本件更新審判程序，惟並未由當事人陳述以前辯論之要旨，亦未
    依規定由審判長令書記官朗讀以前筆錄以代之，此有該日之言詞辯論筆錄可稽，
    其程序已有瑕疵。再上訴人於原審提起反訴後，原審於言詞辯論時，就反訴部分
    並未令兩造為聲明及陳述，即就未經言詞辯論之反訴為判決，其訴訟程序顯有重
    大瑕疵，惟因兩造於本院時就此程序瑕疵均未表異議而為言詞辯論，應喪失民事
    訴訟法第一百九十七條第一項所定之責問權，前述程序上之瑕疵，即因當事人喪
    失責問權而補正，自可認兩造已同意由本院為裁判（最高法院八十四年台上字第
    二一八三號判例參照），均核先說明。
貳、實體方面：
一、被上訴人於原審本訴主張：兩造係夫妻，上訴人與訴外人吳來豫通姦，嗣並赴同
    居，不給付伊及子女任何生活費用，惡意遺棄伊在繼續狀態中。又上訴人經常毆
    打伊，於有外遇後更常用盤子丟伊，爰依民法第一千零五十二條第一項第三款、
    第五款訴請離婚（原審除依被上訴人請求准兩造離婚外，並判令兩造所生子女吳
    政霖、吳珮寧、吳旻儒之權利義務由上訴人行使或負擔，被上訴人就子女監護權
    部分及上訴人就離婚部分，均未聲明不服）。
三、上訴人則以：其未毆打被上訴人，被上訴人所言皆不實等語置辯，並於原審提起
    反訴主張：兩造曾簽訂離婚協議書，兩造爭吵後被上訴人之家人對上訴人有傷害
    、毀損行為，上訴人已提起刑事告訴，兩造實無法再共同生活，故請求離婚，及
    兩造所生子女之權利義務由上訴人行使負擔，另兩造婚姻關係存續中共努力所購
    買之台北市○○街五十巷二六之一房地（下稱系爭房地），係以被上訴人之名義
    辦理登記，詎被上訴人竟私下出售，得款約貳佰餘萬元，依民法第一千零三十一
    條之一規定，請求分配剩餘財產一百三十五萬。被上訴人另以：系爭房地係由上
    訴人贈與被上訴人，不適用夫妻聯合財產關係消滅時，剩餘財產之分配，且上訴
    人在外與人通姦同居，置家庭生活於不顧，應酌減分配額等語，資為抗辯（原審
    就反訴部分除准上訴人請求兩造所生子女均由上訴人監護外，餘均駁回上訴人之
    請求，上訴人僅就剩餘財產分配請求權中關於一百零二萬二千零七十一元部分提
    起上訴，餘均未聲明不服）。
四、兩造原為夫妻，系爭房屋係兩造婚姻關係存續中，由上訴人於八十年一月十三日
    以總價五百二十萬元購買，並登記於被上訴人名下，嗣被上訴人於婚姻關係存續
    中之八十七年十月十五日，將系爭房地出賣予訴外人張舜昌等事實，業據上訴人
    於原審提出之不動產買賣契約書及被上訴人於本院提出不動產買賣契約書為證（
    見原審卷第六一、六二頁、本院卷第二九頁），復為兩造所不爭執，自堪信為真
    實。
五、上訴人主張系爭房地係兩造共同經營生意所購買，且由其出名購置，登記為被上
    訴人所有，屬聯合財產，被上訴人則主張系爭房地係上訴人贈與，是本件所應審
    究者，厥為兩造間就系爭房地究否屬聯合財產抑或贈與關係：
  (一)按夫妻未以契約訂立夫妻財產制者，除本法另有規定外，以法定財產制，為其夫
    妻財產制。又聯合財產中，夫或妻於結婚時所有之財產，及婚姻關係存續中取得
    之財產為夫或妻之原有財產，各保有其所有權。再聯合財產關係消滅時，夫或妻
    於婚姻關係存續中所取得而現存之原有財產，扣除婚姻關係存續中所負債務後，
    如有剩餘，其雙方剩餘財產之差額，應平均分配。但因繼承或其他無償取得之財
    產，不在此限。民法第一千零五條、一千零十七條第一項及一千零三十條之一第
    一項分別定有明文。
  (二)本件兩造結婚並未約定夫妻財產制，此為兩造所不爭，則自以聯合財產制為其夫
    妻財產制，而系爭房地於兩造婚姻關係存續中之八十年一月十三日購買，登記於
    被上訴人名下，依前揭說明，被上訴人固保有所有權，惟仍屬聯合財產中之原有
    財產。再查由夫購買不動產而以妻名義登記者，或為贈與或為借名，非僅贈與一
    端，是被上訴人主張係上訴人贈與而無償取得，既為上訴人否認，被上訴人自應
    就此有利之事實負舉證之責。本件被上訴人並未能提出任何證據以證明系爭房地
    係上訴人贈與，是其此之主張，即難以採取。
六、本件兩造業經原審判決離婚確定，已如前述。是兩造夫妻聯合財產關係因離婚而
    消滅，而系爭房地乃兩造婚姻關係存續中被上訴人所取得，且非屬上訴人無償贈
    與取得者，雖於兩造離婚確定前之八十七年十月十五日即由被上訴人出售，惟所
    得款項除扣除兩造婚姻關係存續中所負債務外，尚有剩餘，即為其現存之原有財
    產，此並為被上訴人所不爭執，則上訴人主張依前揭法條規定，請求分配剩餘財
    產，自非無據。經查：
  (一)上訴人主張兩造婚姻關係存續中除系爭房地外，別無其他財產，而被上訴人於八
    十九年三月三十一日之答辯狀中亦自認「上訴人雖與被上訴人共同經營早餐店，
    惟上訴人除此微薄營收外，並無其他收入．．．」（見本院卷第一零七頁），且
    依證人吳正霖所述，上訴人於金山有一塊地是祖先留下來的（見本院卷第一一二
    頁），揆諸前揭規定，因繼承取得之財產，不計入剩餘財產之範圍內，顯見上訴
    人於婚姻關係存續中，並無其他財產收入甚明，是上訴人主張兩造於婚姻關係存
    續中所取得而現存之原有財產，為系爭房地出售款項扣除債務後之餘款者，尚堪
    採取。
  (二)被上訴人以總價五百一十五萬元出售系爭房地予訴外人張舜昌，加計此筆金額存
    入銀行專戶所生之利息三千八百二十六元，業據被上訴人提出之專戶資金交易及
    利息結算明細表（見本院卷第七十七頁）為證，是被上訴人於婚姻關係存續中，
    共計取得五百一十五萬三千八百二十六元財產。
  (三)查本件原判決准兩造離婚，該判決於八十八年八月二十四日、二十五日分別送達
    於兩造，兩造就離婚部分均未於送達後之二十日內提起上訴，故兩造之婚姻關係
    於八十八年九月十四日確定消滅，聯合財產關係亦至此消滅，關於兩造婚姻關係
    存續中之負債，自應以判決離婚確定日期決定之：
  (1)出售系爭房地之仲介服務費二十萬六千元、土地增值稅六萬一千九百六十三元、
    地價稅二千一百五十七元及清償系爭房地之銀行貸款及利息二百五十二萬三千七
    百三十七元，此部分之支出，上訴人並不爭執，自應准列為負債。
  (2)房屋貸款塗銷費：被上訴人主張房屋貸款塗銷費共三千元，並提出土地登記專業
    代理人出具之單據一紙為證（見本院卷第七十八頁），上訴人就此亦不爭執，此
    部分款項亦應准予扣除之。
  (3)系爭房屋之水電費用：共計三萬七千八百二十六元，業據被上訴人提出水電費之
    收據數紙為憑，並為兩造所不爭執，此部分應准扣除之。
  (4)子女生活教育費：被上訴人主張兩造之三位子女，自八十七年八月起至八十八年
    六月止，每月以四萬五千元（即每人一萬五千元）計算子女教育費用，上訴人並
    不同意，被上訴人又未能舉證證明該段期間確已支付四十五萬元，惟上訴人願給
    付該段期間內子女生活教育費每月二萬五千元，十一個月共二十七萬五千元，是
    於上訴人自認範圍內應准扣除之。
  (5)徵信社費用：被上訴人提出委託宏揚徵信社之委託書（見本院卷第八一頁），其
    日期係兩造判決離婚確定前之八十八年七月三日，是其支出八萬元應係兩造婚姻
    存續中所產生，上訴人以此支出並非婚姻關係存續中所負債務抗辯，尚非可採，
    是此支出，亦應准扣除之。
  (6)被上訴人提出台灣台南地方法院匯票匯款收據，其上雖載明二萬五千元，惟該收
    據之日期為八十八年十月十六日，係於兩造婚姻關係消滅後所為之支出，依法當
    不得扣除。
  (7)被上訴人另主張其於八十八年十月九日支出律師費用一萬五千元，惟此係於兩造
    婚姻關係消滅後所為之支出，依法自當不得主張扣除。
  (8)被上訴人主張其自八十八年三月三十日至八十九年一月十九日共支出計程車費用
    九萬一千八百五十元，應予扣除部分：
    經查自八十八年九月十四日兩造離婚確定日後之計程車費四萬六千八百五十元，
    已非兩造婚姻關係存續中所負債務，自不得扣除。另被上訴人提出由其姐即本件
    被上訴人之訴訟代理人林美雲出具之八十八年三月三十日、四月二十七日、八月
    十日、八月三十日（以上均為一萬元）、八月三十日（五千元）等五張單據共四
    萬五千元，其日期雖在兩造婚姻關係存續中，然其每張單據之金額，較被上訴人
    提出同為開庭應訊而搭乘之其他計程車（非由被上訴人之姐駕駛）車費最多僅六
    百元者，高出甚多，顯不合常理。再由同為八月三十日期之二張單據觀之，一張
    金額一萬元者為屏東至台北來回開庭，另一張五千元者則為由鹽埔至嘉義來回開
    庭，則同日屏東至台北來回可經嘉義，既由同一司機駕駛，何以竟支付二筆費用
    ，且該司機又為被上訴人之姐即本件之訴訟代理人林美雲，被上訴人是否確有此
    筆支出，已非無疑，況再與被上訴人提出同為開庭之其他計程車車費最多僅六百
    元相較，顯難證明被上訴人確有支出此筆費用，從而此部分被上訴人主張扣除，
    尚難採取。
  (9)依上所述，兩造於婚姻關係存續中，所負擔之債務共計三百一十八萬九千六百八
    十三元。
  (三)兩造婚姻關係存續中所取得之五百一十五萬三千八百二十六元，扣除所負擔之債
    務三百一十八萬九千六百八十三元，剩餘一百九十六萬四千一百四十三元。
七、聯合財產關係消滅時，夫妻剩餘財產之分配，有顯失公平者，法院得酌減其分配
    額，亦為民法第一千零三十條之一第二項所規定。本件上訴人於婚姻關係存續中
    與人通姦，對於家庭生活之經營，小孩之照顧及教養方面，並無善盡其為人父，
    為人夫之責任，此觀之證人即兩造之子吳正霖於本院證稱：「我爸爸半年了尚未
    幫我們辦理遷移戶口手續，使得我們無法讀書，所以我和妹妹才又回屏東住，爸
    爸現仍和阿姨住在一起，阿姨有一個小孩。」等語自明（見本院卷第一一三頁）
    。即上訴人亦自陳：「最小的跟我住在一起，老大及老二和被上訴人住在一起，
    小孩的監護權法院判給我，但小孩跟誰住無所謂。」（見本院卷第一二一頁），
    顯見上訴人對小孩之教育及生活，並未盡其全部心力，其以因需監護三位子女而
    請求剩餘財產分配，然事實上並非三位子女皆與上訴人共同生活，上訴人亦未實
    際上支付三位小孩生活費用之支出，本院審酌上訴人置家庭不顧於先，又對子女
    由何人監護不予關心於後，且子女現有二位係與被上訴人共同生活等情，認為平
    均分配顯失公平，應予酌減，認上訴人僅得請求五十萬元為當，逾此部分之請求
    ，應予駁回。
八、綜上所述，上訴人主張被上訴人出賣系爭房地之價款，扣除婚姻關係存續中所負
    擔之債務，應為剩餘財產之分配等語，為有理由，被上訴人主張兩造間就系爭房
    地係屬贈與關係，無剩餘財產分配之適用云云，洵屬無據。從而，上訴人本於聯
    合財產關係消滅時，剩餘財產之分配，請求上訴人給付五十萬元，委屬有據，應
    予准許。上訴意旨就此部分指摘原判決不當，求予廢棄改判，洵有理由，爰判決
    如主文第二項所示。至逾此所為請求，則無理由，原審為其敗訴之判決，並無不
    當，應予駁回其上訴。
九、本件事證已臻明確，兩造其餘攻擊防禦方法及證據資料，經本院審酌後，認與前
    開判決結果不生影響，不予一一論述，併予敘明。
十、據上論結，本件上訴為一部有理由，一部無理由，依民事訴訟法第四百五十條、
    第四百四十九條第一項、第七十九條但書，判決如主文。
中      華      民      國    八十九    年      六      月      七      日
                                臺灣高等法院民事第十六庭
                                    審判長法  官  阮  富  枝
                                          法  官  王  聖  惠
                                          法  官  周  美  月
右正本係照原本作成。
兩造均不得上訴。
中      華      民      國    八十九    年      六      月      九      日
                                          書記官  洪  雪  娥


司法院資訊處製作；財團法人民間司法改革基金會備份。
